臺灣高等法院民事判決
109年度家上字第358號
上  訴  人  杜弘文  
訴訟代理人  楊靖儀律師
被上訴人    周慧婷  
訴訟代理人  呂秋𧽚律師 
複代理人    張子特律師
上列當事人間請求夫妻剩餘財產分配事件，上訴人對於中華民國
109年10月30日臺灣士林地方法院108年度家財訴字第27號第一審
判決提起上訴，本院於110年9月14日言詞辯論終結，判決如下：
    主      文
原判決關於命上訴人給付超過新臺幣貳佰肆拾伍萬肆仟零肆拾柒
元本息部分，及訴訟費用（除確定部分外）之裁判均廢棄。
上開廢棄部分，被上訴人在第一審之訴及假執行之聲請均駁回。
 
其餘上訴駁回。
第一審（除確定部分外）及第二審訴訟費用由被上訴人負擔十分
之四，餘由上訴人負擔。
    事實及理由
一、被上訴人主張：兩造於民國95年4月8日結婚，於106年3月17
    日登記離婚。兩造於婚姻關係存續期間未約定夫妻財產制，
    伊於106年3月17日（下稱基準日）法定財產制關係消滅時所
    存之婚後財產為如附表一編號1至12所示之金融機構存款、
    股票、基金及保單價值準備金共計新臺幣(下同)82萬2,049
    元；無負債。上訴人於基準日所存之婚後財產如附表二所示
    ，共計1,561萬7,879元，扣除如附表二之一編號1所示婚後
    債務203萬3,934元，伊自得向上訴人請求剩餘財產差額之一
    半即651萬0,948元，爰依民法第1030條之1第1項規定，求為
    命上訴人給付651萬0,948元本息之判決（原審為被上訴人一
    部勝訴、一部敗訴之判決，即判命上訴人給付被上訴人剩餘
    財產差額416萬9,047元，及自108年11月6日起至清償日止，
    按年息百分之五計算之利息；駁回被上訴人其餘之訴。上訴
    人就判命其給付逾143萬6,031元本息部分聲明不服，提起上
    訴。被上訴人就原審判決駁回部分未聲明不服，非本院審理
    範圍）。答辯聲明：上訴駁回。
二、上訴人則以：附表二編號1所示房地（下稱系爭房地）之購
    買價金其中363萬元，係由伊母親陳梅梅支付，其中400萬元
    係出售伊婚前財產新北市汐止區（改制前：臺北縣○○市○○○
    路000巷00號15樓房屋（下稱15樓房地）價金支付，另系爭
    房地價值應扣除土地增值稅始公平。伊為清償15樓房地貸款
    向陳梅梅借款40萬元，應列為婚後債務，且伊於95年4月起
    至99年1月間清償15樓房地貸款係支用伊婚前存款。兩造收
    入相當，惟伊負擔大部分家用，對伊婚後剩餘財產累積貢獻
    少，爰請求依民法第1030條之1第2項規定，酌減被上訴人分
    配額至三分之一等語，資為抗辯。上訴聲明：㈠原判決關於
    命上訴人給付逾143萬6,031元本息，及該部分假執行之宣告
    均廢棄；㈡上開廢棄部分，被上訴人在第一審之訴及假執行
    之聲請均駁回。
三、兩造不爭執事項：（見本院卷一第180至181頁）
　㈠兩造於95年4月8日結婚，於106年3月17日登記離婚，有戶籍
    謄本（現戶全戶）在卷可稽（見原審卷一第109頁）。　
　㈡夫妻剩餘財產差額分配之基準日為106年3月17日。
　㈢被上訴人基準日婚後財產如附表一所示。
　㈣被上訴人基準日無婚後債務。
　㈤上訴人基準日婚後財產如附表二編號1至8所示。　　　　
　㈥上訴人基準日婚後債務如附表二之一編號1所示。
　㈦15樓房地係上訴人於86年7月23日取得之婚前財產，其中170 
    萬元之頭期款由上訴人父母支付，餘款340萬元則由陳梅梅
    於89年11月7日繳清。又上訴人於90年10月18日，以該房地
    向匯豐銀行設定本金160萬元之最高限額抵押，並實際借款1
    29萬元，繼於99年1月5日將該貸款之餘額79萬4,656元全數
    清償，上訴人於婚姻關係存續期間，償還上述向匯豐銀行借
    款之婚前債務26萬元，有15樓房地買賣契約書、匯豐銀行還
    款證明書等件可稽（見原審卷一第249至256、327頁、卷三
    第231頁）。
　㈧要保人為被上訴人之「郵政簡易人壽金寶貝兒童保險」及「
    國泰人壽新鍾情終身壽險」之保險契，不列入上訴人婚後財
    產計算，為兩造所不爭執（見本院卷二第230頁）。　
四、得心證之理由：
　　按依法定財產制，夫或妻之財產分為婚前財產與婚後財產，
    由夫妻各自所有。不能證明為婚前或婚後財產者，推定為婚
    後財產。夫或妻婚前財產，於婚姻關係存續中所生之孳息，
    視為婚後財產。法定財產制關係消滅時，夫或妻現存之婚後
    財產，扣除婚姻關係存續所負債務後，如有剩餘，其雙方剩
    餘財產之差額，應平均分配。但因繼承或其他無償取得之財
    產不在此限。依前項規定，平均分配顯失公平者，法院得調
    整或免除其分配額。夫或妻為減少他方對於剩餘財產之分配
    ，而於法定財產制關係消滅前5年內處分其婚後財產者，應
    將該財產追加計算，視為現存之婚後財產，民法第1017條第
    1項、第2項、第1030條之1第1項但書第1款、第2項、第1030
    條之3第1項前段規定甚詳。次按民法第1030條之1第1項規定
    之立法意旨，在使夫妻雙方於婚姻關係存續中所累積之資產
    ，於婚姻關係消滅而雙方無法協議財產之分配時，由雙方平
    均取得，以達男女平權、男女平等之原則。是夫妻就其剩餘
    財產係以平均分配為原則。惟在夫妻之一方如有不務正業，
    或浪費成習等情事，於財產之累積或增加並無貢獻或協力，
    欠缺參與分配剩餘財產之正當基礎時，不能使之坐享其成，
    獲得非分之利益，於此情形，法院始得依同條第2項規定調
    整或免除其分配額。經查：
　㈠上訴人基準日積極財產之計算：
　⒈系爭房地價值部分：
　①被上訴人主張系爭房地係兩造婚後上訴人取得之財產，應計
    入上訴人婚後財產計算等語，上訴人抗辯購買系爭房地之價
    金，其中363萬元，係由陳梅梅支付，另400萬元則係其出售
    婚前財產之15樓房地之價金所支付，系爭房地價值應扣除上
    開金額後始得計入其婚後財產等語。查，系爭房地為婚後財
    產，於基準日包含土地增值稅之價值為1,455萬6,945元，有
    王守正建築師事務所估價報告書存卷可按（外放），並為兩
    造所不爭執。系爭房地於99年1月6日以買賣為移轉原因自甲
    ○○取得所有權登記，價金為1,050萬元乙情，有不動產買賣
    契約書、房地登記謄本在卷可按（見原審卷一第243至247、
    259至263頁），且為兩造所不爭執。據證人陳梅梅結證稱：
    「我買了2樓交屋後，我有跟他（即上訴人）說，拿房子去
    貸款，貸款的錢我絕對不幫你還，所以買2樓，有保留280幾
    萬的貸款，要他去償還，我要他先還貸款，至於頭期款我就
    算了……」等語（見原審卷三第247頁），另據證人即房仲乙○
    ○結證述：「因為付款我都是跟杜媽媽討論，因杜媽媽很直
    接跟我說她還有多少錢，她怕錢不夠，所以才跟我討論賣另
    一間小的15樓房子」等語（見本院卷二第140頁），並有臺
    灣銀行98年12月14日無摺存入憑條存根、陳梅梅臺灣銀行帳
    號000000000000號帳戶存摺封面暨內頁交易明細、98年12月
    24日郵政跨行匯款申請書、陳梅梅郵政綜合儲簿內頁交易明
    系等件為據（見原審卷三第347至353頁、卷三第345頁），
    稽之上開交易明細記載之轉帳或提領現金日期及金額，洽與
    存入憑條存根、匯款申請書及甲○○收取價金之時間相符。職
    是，上訴人抗辯陳梅梅支付系爭房地價金85萬元、105萬元
    、3萬元之情，可以採信，該等款項係上訴人於兩造婚姻關
    係存續中無償取得，上訴人主張應從系爭房地價值扣除之，
    為有理由。再互核上訴人土地銀行南港分行帳號0000000000
    00號帳戶（下稱上訴人土銀帳戶）存摺暨內頁交易明細、上
    訴人台北富邦銀行汐止分行帳號000000000000號帳戶（下稱
    上訴人富邦銀行帳戶）存摺封面暨內頁交易明細等件（見原
    審卷一第165至169頁、卷二第83至85頁），陳梅梅於99年2
    月1日匯入150萬元至上訴人土銀帳戶後，上訴人旋於同年月
    2日匯款150萬元至其富邦銀行帳戶內，可見上訴人抗辯其以
    陳梅梅匯款之150萬元清償系爭房地貸款150萬元，可以信取
    ，是以該款項係上訴人於兩造婚姻關係存續中無償取得，上
    訴人主張系爭房地價值應扣除150萬元，洵屬有據。又15樓
    房地係上訴人於86年7月23日取得之婚前財產，為兩造所不
    爭執，上訴人以出售15樓房地之價金400萬元支付系爭房地
    ，上訴人主張應自系爭房地價值中扣除之，可以採信。至上
    訴人抗辯陳梅梅尚支出系爭房地第一期簽約款20萬元等語，
    並以不動產買賣契約書檢附之付款明細表、陳梅梅郵政綜合
    儲簿內頁交易明細為憑（見原審卷一第258頁、卷三第345頁
    ），惟陳梅梅自其郵局帳戶提領現金20萬元，核與支付系爭
    房地第一期簽約款之日98年12月11日近一個月之遙，無從證
    明陳梅梅提領之現金20萬元有支用系爭房地第一期簽約款20
    萬元；又付款明細表僅能證明於98年12月11日支付甲○○20萬
    之事實，然未能知悉係何人出資，準此，殊無從認定上訴人
    抗辯系爭房地第一期簽約款20萬元係陳梅梅支付等情。
　②被上訴人主張不能確定系爭房地將來是否移轉，故系爭房地
    價值不得先扣除土地增值稅等語，上訴人抗辯系爭房地應扣
    除土地增值稅後再計入婚後財產計算始為公平等語。按土地
    增值稅係為實施土地自然漲價歸公之政策，於土地移轉時，
    依照土地漲價總數額，減去土地所有權人為改良土地已支付
    之全部費用後之餘額計算徵收之稅賦，此觀土地稅法第28條
    、平均地權條例第35條、第36條規定即明，財產交易所得稅
    則係以建物交易時的成交價額，減除原始取得的成本，及因
    取得、改良及移轉房屋而支付的一切費用後的餘額為所得額
    ，再以此為基準徵收之稅賦，均屬房地內含之成本負擔，應
    自房地於基準時點之交易價值中扣除。查，系爭房地價值1,
    455萬6,945元，包含土地增值稅18萬8,155元，有王守正建
    築師事務所估價報告書可參（外放），且為兩造所不爭執，
    依上說明，上訴人抗辯應扣除將來處分應負擔之土地增值稅
    18萬8,155元等語，應屬可採。
　③基上，系爭房地價值應為693萬8,790元（計算式：14,556,94
    5元-850,000元-1,050,000元-30,000元-1,500,000元-4,000
    ,000元-188,155元＝6,938,790元）。　
　⒉以婚後財產清償婚前債務部分：
　　被上訴人主張上訴人以婚後財產清償婚前15樓房地之貸款，
    應將清償金額26萬元計入上訴人婚後財產計算等語，上訴人
    抗辯其係以婚前存款78萬3,056元清償該貸款等語，並以其
    土銀帳戶存摺封面暨內頁交易明細為據（見原審卷二第77至
    79頁）。查，上訴人自95年4月8日兩造結婚後至99年1月4日
    間，繳付15樓房地貸款26萬元（見原審卷三第231頁），為
    兩造所不爭執，上訴人既係於婚後所為清償，且觀之其提出
    之土銀存摺暨內頁交易明細，兩造結婚後陸續有中華技術學
    院存款存入，金額約每月4、5萬元不等（見原審卷三第147
    至183頁），此為婚後財產，已與婚前存款混合，且金額亦
    高於清償貸款之金額，且清償貸款非該帳戶唯一支出，實無
    從認定上訴人係以婚前存款清償該筆貸款，是不足以證明上
    訴人以該帳戶95年4月7日前存款支付15樓房地貸款，此部分
    無從認定上訴人抗辯有理由，是被上訴人主張上訴人以婚後
    財產清償婚前債務26萬元，洵屬有徵，上訴人婚後財產應計
    入26萬元。　
　⒊附表二編號2至8所示存款與股票均為婚後財產，為兩造所不
    爭執，如前所述。基上各節，上訴人基準日婚後財產包含附
    表二編號1至8所示，並應加計編號9之金額，價值共計為776
    萬4,077元。至於上訴人抗辯原判決所載郵局與國泰人壽保
    險契約之價值非屬兩造婚後財產，被上訴人不再爭執（見本
    院卷二第230頁），爰不予計入。　
㈡、上訴人基準日消極財產之計算：
　　上訴人抗辯其如附表二之一編號2所示對陳梅梅有40萬元債
    務等語，被上訴人否認之。按婚後無償取得財產清償婚前債
    務，不得計入婚姻關係存續中所負債務，此觀諸民法第1030
    條之2第2項、第1項規定即明。查，陳梅梅於99年1月4日匯
    款至上訴人土銀帳戶後上訴人旋於99年1月5日清償15樓房地
    貸款78萬1,206元，有上訴人土銀帳戶封面暨內頁交易明細
    、匯豐銀行還款證明書、匯豐（台灣）商業銀行股份有限公
    司109年3月20日（109）台匯銀（總）字第31310號函檢附上
    訴人95年4月8日起至99年1月4日房屋貸款交易明細等件可徵
    （見原審卷一第167至169、327頁、卷三第7至97頁），是上
    訴人抗辯陳梅梅為15樓房地清償貸款40萬元，可以採信，惟
    陳梅梅清償上訴人婚前債務，非有對價關係，故被上訴人主
    張不得計入上訴人婚後債務，依上說明，於法有據。
㈢、兩造剩餘財產差額：
　　綜上，被上訴人基準日婚後剩餘財產為82萬2,049元，上訴
    人基準日婚後財產價值為776萬4,077元、婚後債務為203萬3
    ,934元，婚後剩餘財產為573萬0,143元（計算式：7,764,07
    7-2,033,934＝5,730,143）。兩造剩餘財產差額為490萬8,09
    4元（計算式：5,730,143-822,049＝4,908,094）。
㈣、關於被上訴人分配剩餘財產差額之比例：
　　按夫妻剩餘財產分配請求權，乃立法者就夫或妻對家務、教
    養子女、婚姻共同生活貢獻之法律上評價，其所彰顯者係「
    夫妻對於婚姻共同生活之貢獻」，是以剩餘財產分配請求權
    是否應酌減其分配額或不予分配，應以獲得分配之一方是否
    有不務正業或浪費成習等情事為斷。倘其並無不務正業或浪
    費成習之情事，即不能遽認其對於夫妻婚後財產之增加無何
    貢獻，更不得逕認其無平均分配剩餘財產之權利（民法第10
    30條之1立法理由參照）。上訴人抗辯家庭開支多為其支付
    ，被上訴人不做家事亦不顧小孩，對家庭貢獻甚微等語，被
    上訴人主張伊有支出兩造家庭費用，亦對家務勞動有貢獻，
    兩造應平均分配婚後剩餘財產始公平等語。惟查，被上訴人
    任職聯邦銀行，為上訴人所不爭執（見原審卷一第177頁）
    ，足見被上訴人於兩造婚姻關係存續期間有正當職業及工作
    收入，並無不務正業之情。又上訴人亦不爭執被上訴人會攜
    同兩造未成年子女出遊，且會陪伴子女睡覺，有陳梅梅證述
    在卷（見原審卷三第247頁），足認被上訴人於婚姻存續期
    間亦有分擔子女之照顧養育，難謂其就婚姻生活無貢獻或協
    力。上訴人固抗辯其支出較多生活費用，並提出家中凌亂照
    片佐證被上訴人不整理家務，惟此為兩造對家庭生活開支及
    家務分配之安排，上訴人既於兩造共同生活期間未曾異議，
    其於本件始以上開陳述抗辯應酌減被上訴人剩餘財產分配比
    例，自非可採。此外，上訴人並未舉證證明被上訴人有何不
    務正業，或浪費成習等情事，則被上訴人主張其得請求分配
    兩造剩餘財產之半數，即245萬4,047元( 計算式：4,908,09
    4元÷2 ＝2,454,047元)，即無不合。
五、綜上所述，被上訴人依民法第1030條之1規定，請求上訴人
    給付245萬4,047元，及自家事準備暨擴張聲明狀繕本送達翌
    日即108年11月6日起至清償日止，按年息百分之五計算之利
    息，自屬正當，應予准許。逾此範圍之本息請求，則屬無據
    ，不應准許。原審就上開不應准許部分為上訴人敗訴之判決
    ，尚有未洽，上訴意旨指摘原判決此部分不當，求予廢棄改
    判，為有理由，爰由本院廢棄改判如主文第2項所示。至原
    審就上開應准許超過143萬6,031元本息部分為上訴人敗訴之
    判決，於法並無違誤，上訴意旨指摘原判決此部分不當，求
    予廢棄改判，為無理由，應予駁回。
六、本件事證已臻明確，兩造其餘之攻擊或防禦方法及所用之證
    據，經本院斟酌後，認為均不足以影響本判決之結果，爰不
    逐一論列，附此敘明。
七、據上論結，本件上訴一部為有理由、一部為無理由，依家事
    事件法第51條、民事訴訟法第450條、第449條第1項、第79
    條，判決如主文。　　　　　　　　
中　　華　　民　　國　　110 　年　　10　 　月　　5　　日
                  家事法庭
                      審判長法  官  吳光釗
                            法  官  游悅晨
                            法  官  江春瑩
正本係照原本作成。
如不服本判決，應於收受送達後20日內向本院提出上訴書狀，其
未表明上訴理由者，應於提出上訴後20日內向本院補提理由書狀
（均須按他造當事人之人數附繕本）上訴時應提出委任律師或具
有律師資格之人之委任狀；委任有律師資格者，另應附具律師資
格證書及釋明委任人與受任人有民事訴訟法第466 條之1第1項但
書或第2項所定關係之釋明文書影本。如委任律師提起上訴者，
應一併繳納上訴審裁判費。
中　　華　　民　　國　　110 　年　　10　　月　　6 　　日

  　　　　　　　　　　　　　書記官  學妍伶
　　　　　　　　　　　　　
附表一
編號 財產標示 財產名稱 財產金額 （新臺幣） 證據 1 存款 聯邦銀行帳戶 帳號：000000000000號 98,625元 原審卷三第109頁 2 存款 聯邦銀行帳戶 帳號：000000000000號 7,899元 原審卷三第113至115頁 3 存款 聯邦銀行帳戶 帳號：000000000000號 41,275元 原審卷三第117至119頁 4 存款 聯邦銀行帳戶 帳號：000000000000號 310,576元 原審卷三第121至123頁 5 存款 聯邦銀行帳戶 帳號：000000000000號 167,311元 原審卷三第125至127頁 6 股票 緯創資通股份有限公司346股 9,065元 （346股×26.2（每股金額）＝9,065元） 原審卷一第29頁 7 股票 聯邦商業銀行股份有限公司1999股 18,690元（1999股×9.35（每股金額）＝18,690元） 原審卷一第29頁 8 股票 冠軍建材股份有限公司49股 395元（49股×8.07元（每股金額）＝395元） 原審卷一第29頁 9 股票 友達光電股份有限公司3191股 38,611元（3191股×12.1元（每股金額）＝38,611元） 原審卷一第29頁 10 股票 精成科技股份有限公司669股 8,897元（669股×13.3元（每股金額）＝8,897元） 原審卷一第29頁 11 基金 聯邦金鑽平衡基金 4,995元 原審卷三第133至137頁 12 保單價值準備金 國泰人壽美滿人生202終身險 保單號碼：0000000000 115,710元 原審卷二第199至201頁 合計  822,049元   
附表二
編號 財產標示 財產名稱 財產金額 （新臺幣） 證據 法院之判斷 1 不動產 新北市○○區○○路000巷00弄0號2樓房屋及其坐落土地 14,556,945元（含土地增值稅188,155元） 原審卷一第241至249頁，外放估價報告 系爭房地價值應為693萬8,790元（計算式：14,556,945元-陳梅梅支出850,000元-陳梅梅支出1,050,000元-陳梅梅支出尾款30,000元-陳梅梅支付貸款1,500,000元-婚前財產支付4,000,000-土地增值稅188,155元＝6,938,790元） 2 存款 土地銀行帳戶 帳號：000000000000號 374,650元 原審卷一第355至357頁 應計入上訴人婚後財產 3 存款 富邦銀行帳戶 帳號：000000000000號 16,066元 原審卷一第369頁 應計入上訴人婚後財產 4 存款 郵局儲金帳戶 帳號：00000000000000號 197元 原審卷一第349頁 應計入上訴人婚後財產 5 股票 亞洲水泥股份有限公司130股 3,998元（130股×30.75元（每股金額）＝3,998元 原審卷一第335頁、卷二第373頁 應計入上訴人婚後財產 6 股票 遠東新世紀股份有限公司1214股 32,778元（1214股×27元（每股金額）＝32,778元） 原審卷一第335頁、卷二第374頁 應計入上訴人婚後財產 7 股票 中華航空股份有限公司5000股 52,500元（5000股×10.5元（每股金額）＝52,500元） 原審卷一第335頁、卷二第59頁 應計入上訴人婚後財產 8 股票 緯創資通股份有限公司3248股 85,098元（3248股×26.2元（每股金額）＝85,098元） 原審卷一第335頁、卷二第63頁 應計入上訴人婚後財產 9 以婚後財產清償婚前債務 清償15樓房地貸款26萬元 260,000元 原審卷三第231頁 應加計入上訴人婚後財產 
附表二之一
編號 債權人 債務內容摘要 債務金額 （新臺幣） 發生日期 證據 法院之判斷 1 台北富邦銀行 房屋貸款 2,033,934元 98年12月30日 原審卷一第161、163、269頁本院卷一第483頁 應計入上訴人婚後債務 2 陳梅梅 向上訴人母親陳梅梅借款以清償新北市○○區○○路000巷00號15樓房屋之房貸 400,000元 99年1月4日 原審卷一第167頁 不計入上訴人婚後債務